【裁判字號】    98,訴緝,222
【裁判日期】    990819
【裁判案由】    詐欺
【裁判全文】
臺灣臺北地方法院刑事判決             98年度訴緝字第222號
公  訴  人  臺灣臺北地方法院檢察署檢察官
被      告  乙○○
選任辯護人  徐揆智律師
上列被告因詐欺等案件，經檢察官提起公訴（96年度偵字第1967
4 號、第19675 號、第19676 號、第19677 號、第19678 號、第
19679 號、第19680 號、第19715 號、第21383 號、96年度偵緝
字第2290號、第2291號、96年度調偵字第968 號、第970 號、第
971 號），本院判決如下：
    主  文
乙○○常業詐欺，處有期徒刑參年拾月，民國八十七年五月十三
日合約書之立合約書人欄內及蘭陽廣播股份有限公司廣告節目製
作合約書之簽約人欄內所偽造之「陳萬紫」署押各壹枚，均沒收
；又意圖為自己不法之所有，而侵占自己持有他人之物，處有期
徒刑拾月，減為有期徒刑伍月。應執行有期徒刑肆年貳月，民國
八十七年五月十三日合約書之立合約書人欄內及蘭陽廣播股份有
限公司廣告節目製作合約書之簽約人欄內所偽造之「陳萬紫」署
押各壹枚，均沒收。
    事  實
一、乙○○（原名吳有林）於民國86年間成立仙凡企業有限公司
    及恆瑞貿易有限公司（均址設臺北縣新店市○○路○段74號
    5 樓，以下各稱仙凡公司、恆瑞公司），為實際經營上開公
    司之人，對外以總經理「陳棕樺」、「陳萬紫」自稱，明知
    仙凡公司及恆瑞公司之資金週轉不靈，已無支付能力，竟意
    圖為自己不法之所有，基於常業詐欺及行使偽造私文書之犯
    意，分別為下列詐欺取財、詐欺得利之犯行，而持以維生並
    以之為常業，及另為1 次侵占犯行：
（一）於87年5 月間委託天廣告事業有限公司（下稱天公司
      ）為廣告代理商，拍攝王將系列藥品之廣告，並於同年5
      月13日假冒「陳萬紫」名義簽立合約書及於其上偽造「陳
      萬紫」之署押1 枚，交由天公司而行使之，自87年5 月
      起至同年10月止，陸續以開立仙凡公司及恆瑞公司之支票
      與交付人頭票共116 紙之方式，交由天公司佯以付款，
      並要求天公司先代為墊付廣告製作費，詎乙○○所交付
      之上開支票屆期後，經天公司提示均遭退票而不獲兌現
      ，總計跳票金額達新台幣（下同）4750萬2126元，因此獲
      得免付上開金額廣告費之不法利益，足以生損害於陳萬紫
      及天公司。
（二）於88年4 月至同年11月間，委託弘林傳播有限公司（下稱
      弘林公司）託播其所經銷王將系列藥品之電視廣告，佯以
      人頭票支付弘林公司部分廣告費後，詎上開人頭票屆期提
      示均遭退票，因此獲得免付廣告費合計378 萬700 元之不
      法利益。
（三）於88年5 月起，委託德寶傳播有限公司（下稱德寶公司）
      託播王將系列藥品之電視廣告，佯以開立仙凡公司支票5
      紙支付廣告費100 萬5000元，惟上開支票經屆期提示均遭
      退票，因此獲得免付上開金額廣告費之不法利益。
（四）於88年6 月23日佯與大明製藥廠負責人壬○○簽訂代理銷
      售合約書，代理經銷「大明牌」血路通丸、滋肺散藥品，
      使壬○○陷於錯誤，於88年8 月30日起同年11月9 日止，
      陸續交寄價值516 萬元之藥品後，乙○○僅交付之面額78
      萬元、75萬元、75萬元客票3 張抵付貨款，然經提示均遭
      退票，共詐得上開金額之藥品。又因上開藥品之經銷，大
      明製藥廠曾授權乙○○找廠商印製該藥品之外包裝盒，因
      而交付票據金額分別為13萬元、20萬元、20萬元、20萬元
      之台南區中小企業銀行支票4 紙（合計73萬元）給乙○○
      ，委請其代為轉交給大仲彩色印刷企業有限公司（下稱大
      仲公司）用以支付印製包裝盒之費用，乙○○於收受後並
      未交給大仲公司，即以變易持有為所有之意，於上開支票
      到期後（發票日分別為88年12月31日、89年1 月30日、同
      年2 月28日）接續持以兌現票載金額，而將之侵占入己。
（五）於88年8 月起，委託大仲公司印製王將系列藥品之包裝盒
      ，詎大仲公司依約印製完成交貨後，乙○○交付面額分別
      為32萬元、58萬元、55萬6000元（合計145 萬6000元）之
      人頭票3 紙付款，然經屆期提示均遭退票，致大仲公司受
      有損失。
（六）於88年8 月間，向松古柏企業有限公司（下稱松古柏公司
      ）訂購保溫瓶3000支，並交付付款人為台南區中小企業銀
      行南嘉義分行、發票人蔡明杉、面額20萬8000元（起訴書
      誤載為26萬8000元）之客票1 紙用以支付部分貨款，詎屆
      期提示竟遭退票，且隨即避不見面，致松古柏公司求償無
      門。
（七）於88年9 月20日，向強霸日曆事業有限公司（下稱強霸公
      司）訂購私版彩色日曆1 批（1 萬2 千份），總價為198
      萬元，佯以交付面額合計186 萬元之人頭票用以支付部分
      貨款，詎屆期提示均遭退票，致強霸公司受有損失186 萬
      元。
（八）於89年3 月6 日假冒「陳萬紫」名義，與大樹下廣播電台
      股份有限公司籌備處（下稱大樹下廣播電台）之負責人林
      港簽立廣告節目製作合約書，並在該合約書之簽約人欄內
      偽造「陳萬紫」署押1 枚後，交由林港而行使之，委託大
      樹下廣播電台在蘭陽電台及大樹下廣播電台、新營電台，
      為王將製藥系列藥品播出廣告，而佯以交付面額共計198
      萬2 千元之支票及客票5 紙用以支付廣告費用，詎屆期提
      示均遭退票或被列為拒絕往來，因此獲得免付上揭廣告費
      之不法利益，足以生損害於陳萬紫、大樹下廣播電台。
（九）於89年3 月28日至同年4 月14日間，委託民眾日報社特派
      記者寅○○刊登王將系列藥品之分類廣告，先交付台灣土
      地銀行烏日分行之客票1 紙後未獲兌現後，又於89年7 月
      20日交付發票人為陳文清、付款行中興銀行新莊分行之面
      額32萬5 千元之客票1 紙交換作為付款之用，然屆期提示
      亦遭退票，因此詐得免付上揭廣告費之不法利益。
（十）於89年4 月至6 月間，委託子○○在中華廣播公司及台灣
      廣播公司新竹廣播電台訂播，播出王將製藥系列之藥品廣
      告，先後交付客票4 紙用以支付廣播費用80萬9000元（起
      訴書誤載為80萬900 元），詎屆期提示，竟均遭退票，因
      此詐得免付上揭廣告費之不法利益。
      嗣乙○○遭到追討債務後隨即避不見面，且將上開公司解
      散，致上開債權人均求償無門，始知受騙。
二、案經丁○○、弘林公司（丙○○）、德寶公司（戊○○）、
    大仲公司（庚○○）、壬○○、子○○、寅○○、強霸公司
    （癸○○）、松古柏公司、天公司（辛○○）等人告訴，
    及臺北縣政府警察局新店分局報請臺灣臺北地方法院檢察署
    檢察官偵查起訴。
    理  由
壹、有罪部分：
一、證據能力部分：
（一）按被告以外之人於審判中有滯留國外或所在不明而無法傳
      喚或傳喚不到之情形者，其於檢察事務官、司法警察官或
      司法警察調查中所為之陳述，經證明具有可信之特別情況
      ，且為證明犯罪事實之存否所必要者，得為證據，刑事訴
      訟法第159 條之3 第3 款規定明確。本件證人林港、李奇
      蓬（原名李俊乾）前於警詢時製作之筆錄，固均屬被告以
      外之人於審判外之言詞陳述；惟上開兩名證人經本院依法
      傳喚、拘提均未到庭，此有本院送達證書及拘提回證可按
      ，且本院審酌證人林港、李奇蓬於該次警詢筆錄接受調查
      時，亦查無跡證顯示當時有何違法取供情事，堪認其等並
      未遭受任何外力壓迫，所述應係出於其自由意志無疑，且
      係較接近案發當時印象之陳述，是依當時之客觀外在環境
      及條件，足以證明渠等之陳述內容具有可信之特別情況，
      且為證明被告犯行所必要，依上揭規定，符合傳聞證據之
      例外，應有證據能力。是辯護人主張上開證人之警詢筆錄
      無證據能力云云，尚非可採。
（二）又本件證人丑○○（原名楊丑○○）、丙○○、戊○○、
      辛○○、庚○○、鐘隆發、子○○、壬○○、寅○○、癸○○、陳萬紫等人，業經本院於審判期日傳喚到庭，並由
      被告乙○○或其辯護人行交互詰問程序，直接言詞審理檢
      視上開證人之證詞，已予被告程序權利之保障，故上開證
      人前於警詢所製作筆錄之供述，依法對於被告乙○○當然
      已取得作為證據之資格。其中相符部分，自有證據能力，
      而得為補強其審理中之證詞；另不符部分（即證人陳萬紫
      之陳述），本院斟酌該證人警詢筆錄之製作過程，乃係證
      人於接近案發時所述，記憶較為清晰，而於製作警詢筆錄
      時，亦無人情壓力及串供之虞，又查無筆錄製作過程有何
      違法或不當取得之情形，是其警詢筆錄內容之形成，顯係
      出於自由意志而為陳述，就警詢筆錄製作之過程加以觀察
      具有特別信用性，且為證明犯罪事實存否所必要，依刑事
      訴訟法第159 條之2 規定，應認其於警詢與審理中證言之
      不符部分亦具有證據能力。
（三）至本判決認定事實所引用下列之非供述證據，部分之證據
      能力為被告所不爭執（如「陳棕樺」名片、蘭陽廣播公司
      廣告節目製播合約書、代理銷售合約書等），且迄言詞辯
      論終結前亦未再聲明異議；另關於告訴人等提出被告所交
      付之支票及退票理由單，以及委託拍攝製作廣告合約書、
      演員拍攝協議書、訂購廣告委託書、廣告委刊單、貨物收
      據等書證之證據能力部分，並無證據證明係公務員違背法
      定程序所取得，亦無任何事證證明係經過偽造、變造，上
      開書證均與本案之犯罪事實具有關聯性，本院既已依法踐
      行調查證據之程序提示供被告辯認，且審酌上開證據資料
      製作時之情況，並無顯有不可信之情況與不得作為證據之
      情形，認均有證據能力。
二、訊據被告乙○○矢口否認有何前揭常業詐欺之犯行，辯稱：
    伊是仙凡公司及恆瑞公司的總經理，但恆瑞公司沒有對外作
    生意，「陳棕樺」是伊在電台主持的藝名，「陳萬紫」是其
    本人同意伊作生意使用，仙凡公司內外帳務全由負責人李順
    華、副總丑○○負責，伊並非財務管理人。大樹下廣播電台
    部分，是該電台一次就預收3 至6 個月的支票，89年8 月份
    他們就將廣告全部停掉，卻又繼續軋票，那些票都是丑○○
    跟李順華他們拿回來的，伊沒有用個人名義付支票給大樹下
    廣播電台；弘林公司部分，伊並沒有委託弘林公司，他們沒
    有經過我們的同意，就一直播，因為弘林公司一直播我們的
    廣告，所以負責人李順華才支付票給他們，伊並無交付支票
    ，會被退票伊也不曉得；德寶公司與上開弘林公司一樣未經
    伊同意，一直播到九個月，我們並不知道他們有播那麼多；
    天公司部分，我們從87年7 月份開始與天公司合作，直
    到89年，已付廣告費達1 億元以上，且天公司要求不合理
    ，我們付給天公司支票票期如果超過45天，他們就加上兩
    分利，因此被坑利息高達3 千萬元，89年9 月22日，天公
    司董事長蔡修明、總經理辛○○，強押伊跟卯○○去他們公
    司，逼伊簽立5 千多萬元的支票，其實伊並沒有積欠他們那
    麼多錢；大仲公司部分，我們之前都是委託祥龍彩色印刷設
    計公司，後來天公司叫我們給大仲公司去印刷，當初約定
    大仲公司的費用由天公司吸收，但後來天公司又反悔；
    關於大明製藥廠的負責人壬○○有交給伊73萬支票，伊交給
    李順華要轉交給大仲公司，但被丑○○拿去挪用，且伊沒有
    交付大明製藥廠3 張支票，我們公司與大明製藥廠為合作開
    發市場的關係，不是代理關係，雙方約定大明製藥廠提供藥
    品，仙凡公司負責所有廣告以合作，之後因血路通、滋肺散
    二種藥品銷售不佳，仙凡公司負責人要求退貨給大明製藥廠
    ，壬○○不答應，竟拿支票及協議書誣陷伊；中華廣播公司
    及台灣廣播公司部分，伊沒有見過子○○，並沒有支付客票
    3 張給子○○，那是由李順華接洽支付的；民眾日報的寅○○，伊只有見過一次面，該廣告是由李順華負責，寅○○是
    跟李順華換票的，與伊沒有關係；強霸公司部分，我們每年
    都有印製日曆，後來才向強霸公司訂製，李順華有交付客票
    給強霸公司且有兌現，伊並沒有交付客票給強霸公司，從88
    年8 月份以後公司的帳都是由李順華負責；松古柏公司部分
    ，因公司手上沒有足十幾萬元的現金，所以李順華就拿了面
    額20萬8 千元之客票予松古柏公司，為何會退票伊不知情云
    云。
三、經查：
（一）天公司部分
    1.被告以仙凡公司總經理「陳萬紫」名義，負責接洽並委託
      天公司為廣告代理商，拍攝王將系列藥品之廣告，自87
      年5 月起至同年10月止，陸續開立仙凡公司及恆瑞公司之
      支票與交付客票共116 紙給天公司，上開支票屆期後，
      經天公司提示均遭退票而不獲兌現，總計跳票金額達新
      台幣（下同）4750萬2126元，而天公司已完成上開廣告
      之拍攝，並在各大電視台播放及在報紙刊登等情，業經證
      人即天公司總經理辛○○於本院證述在卷（見本院97訴
      157 卷四第246 至251 頁、98訴緝222 卷一第80至81頁）
      ，復有仙凡公司及恆瑞公司「陳萬紫（棕樺）」名片、87
      年5 月13日委託拍攝製作廣告之合約書、87年4 月22日演
      員拍攝協議書、積欠帳款支票總表、上開支票影本116 紙
      及退票理由單等附卷可稽（見甲○90偵2552卷第9 頁背面
      至第102 頁）。而觀諸被告所交付之票據，被告當時表示
      大部分是公司從藥房收回來的票，金額較小，比較安全，
      但時間較長，我們也有跟藥房查證，藥房有回覆他們有開
      具支票給仙凡公司，所以就相信這是仙凡公司自藥房收的
      客票，但事實上是仙凡公司收取藥房開立之支票，但付給
      我們廠商的都是跳票的人頭票，並非藥房開立的票，銀行
      也有確認告知我們跳票的不是藥局的票，而係無法兌現之
      人頭票，且仙凡公司係與天公司第一次作生意，之前完
      全沒有往來，此復經證人辛○○到庭證述明確（見本院97
      訴157 卷四第250 、249 頁），可知被告既然有收取自藥
      房的票據卻未實際交付給天公司，反而係交付無法兌現
      之人頭票給天公司並向其訛稱為藥房客票，則被告顯然
      係以欺詐之手段隱瞞上情，並無給付廣告帳款之真意。且
      參以被告當時自稱其為「陳萬紫」，證人辛○○並不知被
      告之本名為吳有林，被告並以「陳萬紫」名義代表仙凡公
      司簽立委託拍攝製作廣告合約書，然查「陳萬紫」另有其
      人，為同案被告卓月雲之胞弟，其雖曾同意被告以其名義
      掛名為仙凡公司股東，但不清楚被告以其名義在外簽約作
      何生意等情，業據證人陳萬紫證述屬實（見90偵3685卷第
      65至66頁、本院97訴157 卷四第63頁），足見被告確實未
      經陳萬紫本人之同意即冒用其名義簽立廣告合約書，顯然
      有擅改姓名矇騙被害人，用以對之訛詐之意。準此，足認
      被告所經營之仙凡公司當時並無償債之真意，卻仍冒用「
      陳萬紫」名義與天公司簽立委託製播廣告合約書，委由
      該公司完成王將系列藥品之廣告及播放，事後交付無法兌
      現之人頭票或支票以為搪塞，其主觀上顯然具有不法所有
      之詐欺得利犯意，且有偽造私文書之犯行，均堪認定。
    2.被告雖辯稱仙凡公司於88年至89年間付給天公司之廣告
      費已達1 億元以上，且付給天公司支票票期如果超過45
      天，他們就加上兩分利息，因此被坑利息高達3 千萬元云
      云。惟觀諸被告於答辯狀(一)所提之請款明細表等資料（附
      於96偵21383 外放卷），僅係天公司向客戶仙凡公司所
      提之請款明細，並不足以佐證天公司已收到仙凡公司支
      付之款項，且佐以證人辛○○證述：仙凡公司應付帳款的
      時間是90天，因其超過90天的期限，全數都超過90天應付
      帳款的期限，被告為了要求可以去延票支付帳款，所以提
      出讓天公司以超過90天的利息以銀行計算利息的方式來
      計算超過90天的利息數，而事後證實被告用支付利息這樣
      的障眼法，拖延應支付的帳款，而這些所有的票也都全部
      跳票，因為利息的計算用這樣的方式還是繼續開票，後面
      的帳款繼續往後延，結果還是跳票，帳款的票也跳票，利
      息的票也跳票，利息有分開來算，也有一起與本金合算的
      ，如果分開來算就是獨立開一張票，這是算利息的錢，如
      果與本金合在一起算，就是只有一張本金與利息的票，但
      是這兩種票也全部都跳票等情（見本院97訴157 卷四第
      247 頁背面），可見被告事後以支票之期限計算利息之給
      天公司之方式，僅係刻意拖延應付帳款之手段而已，並
      無還款之真意，天公司亦無超收仙凡公司所交付支票之
      利息。故被告上開所辯云云，與事實不符，無足採取。
（二）弘林公司部分
    1.被告自稱「陳棕樺」，於88年4 月至同年11月間，接洽並
      委託弘林公司播出王將系列藥品之電視廣告，其多次交付
      弘林公司用以支付廣告費之客票，屆期提示均遭退票，合
      計378 萬700 元，弘林公司已依約完成播出上開廣告等情
      ，業經證人即弘林公司之負責人丙○○於檢察官偵訊及本
      院審理中證述在卷（見96偵21383 卷第257 頁、本院97訴
      157 卷四第116 至120 頁），復有仙凡公司（王將系列商
      品）廣告費總表、支票及退票理由單影本、「陳萬紫（宗
      樺）」名片等附卷可佐（見90偵9711卷第3 至10頁、第19
      頁）。而依證人丙○○之證述：伊第一張客票就沒有領到
      錢，被告說那是他們公司的客票，都有蓋章背書，被告談
      委託播出合約時，有擔保說一定會支付款項，一直說他們
      公司有多好多好，而且還有去吃飯，有看過他的兒子開名
      車，被告說客票就是藥局的票，就是經銷商、藥局給他們
      公司的票，信用都很好，退票之後就說要換票給伊，被告
      告訴我們這些票是絕對沒有問題的，可是還是拒絕往來，
      所以我們公司都沒有領到半毛錢，廣告費受損總額約378
      萬700 元，且伊也有依照退票理由單上的地址去查仙凡公
      司負責人還有其他的人，結果發現地點所在是廢墟，裡面
      都空空的，而且有去找票主，結果發現都沒有這個人，也
      有問同業，才知道大家都被騙等情（見本院97訴157 卷四
      第11 7、118 、119 頁），可知被告所交付用以支付廣告
      費之客票均為空頭支票，並非信用良好之藥局、經銷商所
      支付之客票，則被告明知上情，竟訛稱為信用良好之藥局
      客票，顯然係以欺詐之手段隱瞞實情，並無支付廣告費用
      之真意。參以被告當時所給的名片自稱為總經理「陳棕樺
      」，且公司的人都說「陳棕樺」為老闆，是後來在提出告
      訴的時候才知道「陳棕樺」叫吳有林等情，此經證人丙○○到庭證述明確（見本院97訴157 卷四第117 頁背面），
      是被告於委託播出廣告時顯然有刻意隱瞞其真實姓名而不
      願讓人知悉之舉，自難謂被告無擅改姓名矇騙被害人，用
      以對之訛詐之犯意。準此，足認被告於委託弘林公司播出
      廣告之初，已無支付廣告費之意，其主觀上具有不法所有
      之詐欺得利犯意，應堪認定。
    2.被告雖以弘林公司播出廣告並未經仙凡公司之同意，且客
      票係由負責人李順華（已死亡）支付，並非由伊交付支票
      云云置辯。然仙凡公司與弘林公司實際接洽廣告之人為被
      告「陳棕樺」，從未見過李順華等人，所交付之客票都有
      仙凡公司之背書，此據證人丙○○證述明確（見96偵2138
      3 卷第257 、258 頁），且上開客票確有仙凡公司之背書
      （見90偵9711卷第4 頁），核與證人丙○○前揭所述相符
      ，足認上開客票應係被告所交付，被告所辯自難採取。至
      被告事後雖曾與告訴人弘林公司負責人丙○○聲請調解成
      立，有台北縣新店市調解委員會調解書在卷可參（見92偵
      13024 卷第41頁），惟被告既未依上開調解內容履行，且
      被告之詐欺犯行於交付空頭支票當時業已成立，縱令之後
      曾為調解，仍無礙於被告已然完成詐欺行為之認定，附此
      敘明。
（三）德寶公司部分
    1.被告自稱為仙凡公司總經理「陳棕樺」，於88年5 月起，
      委託德寶公司託播王將系列藥品之電視廣告，德寶公司業
      已完成廣告之播出，然被告交付用以支付廣告費之支票5
      紙，廣告費共100 萬5000元，屆期提示均遭退票等情，業
      經證人即德寶公司負責人戊○○於偵訊及本院審理中證述
      在卷（見96偵21383 卷第195 頁、本院97訴157 卷四第11
      1 頁），復有被告所交付之「陳棕樺」名片、支票及退票
      理由單影本附卷可稽（見90他1150卷第7 頁背面至第14頁
      ）。依證人戊○○之證述：之前與仙凡公司並無業務往來
      ，我們德寶公司每個月都有向仙凡公司請款，可是每個月
      都請不到，伊記得每個月的廣告金額大約都十多萬，被告
      不是每個月都遵期給我們，第一個月的廣告費就沒有收到
      ，前後作了7 個月的廣告，因為被告說金額都很小，他想
      要開客票，因為他們是去收藥廠的客票，壹張都四、五十
      萬，所以要累積到四、五十萬才要開票給我們，所以一直
      拖延，是被告交付上開支票給我們的，當時被告跟我們談
      委託廣告的時候，說公司經營的狀況非常好，而且他們的
      黑板上都寫說有出多少貨，最後累積的結果，被告交付兩
      張客票（合計91萬5 千元）跳票了，當時被告有擔保這些
      客票可以兌現，之後被告換票回去，另外再開5 張票給我
      ，連同最後一個月的廣告費，一共是100 萬5 千元，然後
      也跳票，且退票理由單上的仙凡公司負責人卻是李順華，
      之後陸續退票後已聯絡不到被告等情（見本院97訴157 卷
      四第112 至115 頁），可知被告於委託播出廣告後，係以
      每次廣告金額小需累積至一定金額及以換票為由作為藉口
      拖延支付，且被告所交付用以支付廣告費之客票均為無法
      兌現之空頭支票，嗣簽發交換之仙凡公司支票亦因存款不
      足及拒絕往來戶而退票，則被告顯然係以欺詐之手段隱瞞
      仙凡公司已無資力之情，並無支付廣告費用之真意。參以
      被告當時自稱為總經理「陳棕樺」，對外並未以真名行事
      等情，此經證人戊○○證述明確（見本院97訴157 卷四第
      112 頁背面），顯然有刻意隱瞞其真實姓名而不願讓人知
      悉之舉，自難謂被告無使人誤信其為虛捏之「陳棕樺」名
      義人。準此，足認被告於委託德寶公司播出廣告之始，已
      無支付廣告費之意，其主觀上具有不法所有之詐欺得利犯
      意，應堪認定。
    2.至被告雖以其並未答應德寶公司播出廣告，是仙凡公司同
      意云云為辯。然仙凡公司之總經理為被告，其並負責公司
      中部、北部的業務，及負責電台廣告，此經證人即仙凡公
      司股東侯雪娥到庭證述明確（見本院97訴157 卷四第60頁
      背面），則被告既已實際負責仙凡公司之中北部業務及廣
      告業務，若未經被告之同意，德寶公司豈會代為播出仙凡
      公司王將系列藥品之廣告？況且仙凡公司所交付之客票係
      由被告交付等情，此據證人戊○○證述明確（見本院97訴
      157 卷四第112 、114 頁），足認被告確有委託德寶公司
      播出廣告並交付無法兌現之客票及支票無誤，被告上開所
      辯並不足採取。
（四）大明製藥廠部分
    1.被告自稱「陳萬紫」，於88年6 月23日與大明製藥廠負責
      人壬○○簽訂代理銷售合約書，經銷「大明牌」血路通丸
      、滋肺散藥品，於88年8 月30日起同年11月9 日止，大明
      製藥廠陸續交寄價值共516 萬元之藥品後，被告僅交付面
      額78萬元、75萬元、75萬元之客票3 紙抵付貨款，然經提
      示均遭退票等情，業經證人壬○○於本院證述在卷（見本
      院97訴157 卷四第163 至165 頁），復有代理銷售合約書
      、銷售明細表、貨物收據、支票及退票理由單影本各3 紙
      、存證信函2 紙在卷可稽（見嘉檢89發查140 卷第3 至27
      頁）。而被告對於有收到上開藥品乙情並不爭執，且依證
      人壬○○之證述：伊只知道被告自稱陳萬紫，每次都是陳
      萬紫跟伊接觸，伊根本不知道誰是乙○○，是被告本人給
      伊上開3 張客票，在退票之後，伊有拿票給被告，被告說
      要換票，但是後來又退票，是芭樂票，被告說讓他再慢一
      點，這些票會讓伊兌現，所以就相信他，伊之前沒有跟仙
      凡公司或是陳萬紫有生意往來，只有這一次而已（見本院
      97訴157 卷四第164 至166 頁背面），可知被告於向壬○○訂貨及陸續交貨後，以換票為由作為藉口拖延支付貨款
      ，而於換票後被告所交付之客票3 紙，仍因存款不足及拒
      絕往來戶而退票，明顯為無法兌現之空頭支票，足認被告
      並無支付上開貨款之真意。參以被告當時自稱為「陳萬紫
      」，其與大明製藥廠接洽及簽訂代理銷售合約書時，亦隱
      瞞真實姓名而完全不讓證人壬○○知悉，此經證人壬○○
      證述明確，自難謂被告無使人誤信其為「陳萬紫」而矇騙
      被害人，用以對之訛詐之意。
    2.又大明製藥廠曾委託授權被告尋找廠商代為印製上開藥品
      之包裝盒，而交付被告票據金額分別為13萬元、20萬元、
      20萬元、20萬元之台南區中小企業銀行支票4 紙（合計73
      萬元），用以支付大仲公司上開包裝盒之印刷費乙情，業
      據證人壬○○於本院證述：因為當初被告有透過在台北的
      一家印刷公司委託印製大明製藥廠的血路通及滋肺散的外
      包裝盒，被告後來通知說外包裝盒印好了，要我們公司付
      錢給台北這家印刷公司，所以伊就開具伊公司的票給被告
      ，被告說會把伊公司的票轉交給台北的印刷公司等語明確
      （見本院97訴157 卷四第164 、165 頁背面），而被告實
      際上並未交付上開支票給大仲公司支付印刷費，此經證人
      即大仲公司負責人庚○○到庭證述屬實（見本院97訴157
      卷四第168 頁背面），且上開合計73萬元之支票4 紙，分
      別於支票到期（發票日分別為88年12月31日、89年1 月30
      日、同年2 月28日）後已提示兌現，有上開支票附卷可參
      （見90偵4503卷第5 至8 頁），是以上開支票既係大明製
      藥廠委請被告代為轉交，並非交給仙凡公司所有，詎被告
      將之提示兌現，足認被告確有將上開支票侵吞入己，其顯
      有易持有為所有之侵占犯意，堪以認定。
    3.被告雖辯稱上開欲交給大仲公司之支票係被丑○○拿去挪
      用，且仙凡公司與大明製藥廠為合作開發市場的關係，不
      是代理關係云云。惟查，丑○○並無挪用上開支票，此經
      證人丑○○到庭證述明確（見本院98訴緝222 卷二第6 頁
      背面），至依證人丑○○之證詞及上開支票背面所示，其
      上雖簽有「蔡」之背書（見90偵4503卷第5 至8 頁），然
      上開支票既為被告自壬○○取得後予以侵占，其犯行即已
      完成，縱被告事後交由丑○○背書或委請丑○○持以兌現
      ，亦不影響其侵占犯行之成立；另依前揭代理銷售合約書
      所載，明白記載大明製藥廠與仙凡公司所簽訂者乃係經銷
      契約關係，由仙凡公司代理經銷大明製藥廠之血路通丸、
      滋肺散藥品，並非被告所謂合作開發市場關係，是被告上
      揭所辯，並不足為其有利之認定，附此敘明。
（五）大仲公司部分
    1.被告以仙凡公司「陳萬紫」名義，於88年8 月起，委託大
      仲公司印製王將系列藥品之包裝盒，於大仲公司依約印製
      完成交貨後，被告所交付用以支付貨款面額分別為32萬元
      、58萬元、55萬6000元（合計145 萬6000元）之人頭票3
      紙，屆期提示均遭退票等情，業經證人庚○○於本院證述
      在卷（見本院97訴157 卷四第167 頁背面至第170 頁、98
      訴緝222 卷一第82頁背面），並有上開支票2 紙及退票理
      由單附卷可稽（見90偵2552卷第100 至102 頁）。而依證
      人庚○○之證述：是陳萬紫（即被告）以仙凡公司的董事
      長向伊訂購的，伊要印以前都有跟被告報價，也有傳估價
      單給被告，都經過被告同意才進行工作、印刷，印好之後
      ，被告叫我送哪裡，伊才送哪裡，伊向被告聯絡請款時，
      被告拿客票給伊，貨款沒有全部收足，例如跟被告收50萬
      元的貨款，被告就先拿30萬元的客票給伊，到期的時候，
      結果都退票，退票以後，伊再聯絡被告，被告叫伊拿去換
      ，說要拿比較穩的給伊，但後來還是退票，伊第一次退票
      跟被告換票之後，第二次伊有去查證，查證結果，銀行說
      1 張剛開戶沒有問題，另外1 張有退補紀錄，還沒有拒絕
      往來，伊說退補的票伊不要，但是被告說這張一定會給伊
      過，但是後來全部退票，之後去找被告他們公司就不在了
      ，電話也不通等語（見本院97訴157 卷四第167 頁背面至
      第170 頁），可知被告於委託大仲公司製作包裝盒而於交
      貨後，以換票及保證兌現作為藉口拖延支付貨款，被告於
      換票後所交付之客票既已有退補之紀錄，竟仍訛稱保證付
      款，最後仍因存款不足及拒絕往來戶而退票，明顯為無法
      兌現之空頭支票，足認被告並無支付上開貨款之真意。參
      以被告當時自稱為公司董事長「陳萬紫」，其與大仲公司
      接洽委託訂製包裝盒時，亦隱瞞真實姓名而完全不讓被害
      人知悉，此經證人庚○○證述如前，自難謂被告無使人誤
      信其為「陳萬紫」而矇騙被害人，用以對之訛詐之意。
    2.至被告雖辯稱：當初約定大仲公司的印刷費用係由天公
      司自行吸收，但後來天公司卻反悔云云。然依證人庚○○所述：天公司沒有承諾要付給伊，所有的錢是要向被
      告收，是被告答應要付給伊，但是伊一毛錢都沒拿到等語
      （見本院97訴157 卷四第167 頁背面），並無被告所稱由
      天公負責吸收之情事，被告上揭所辯顯不合常理，自無
      足取。
（六）松古柏公司部分
    1.被告假冒「陳棕樺」名義，於88年8 月間，向松古柏公司
      訂購保溫瓶3000支，總價為38萬4 千元，於支付部分貨款
      後，餘款20萬8 千元，被告交付上開面額之客票1 紙支付
      後，屆期提示遭到退票等情，業經證人李奇蓬於偵查中指
      證在卷（見90偵3685卷第10至12頁），並有估價單、支票
      及退票理由單影本附卷可證（見90偵3685卷第8 、9 、30
      、31頁）。依證人李奇蓬之證述：伊出面與仙凡公司自稱
      為「陳棕樺」之人商談生意，是自稱「陳棕樺」之人打電
      話向伊訂購3 千支保溫瓶，雙方約定交貨後三個月付清款
      項，但被告交付之客票跳票，經換票後仍再度跳票，且被
      告避不見面，人已不知去向，經前往查看公司已關門不營
      業等情（見90偵3685卷第6 、11、12頁），及參以被告於
      所支付之客票跳票後即避不見面，經2 次換票結果，亦均
      不獲兌現之情形，有上開支票及退票理由可參，顯然係以
      票換票拖延付款，毫無付款之真意。再佐以被告係假冒「
      陳棕樺」名義與證人李奇蓬交易訂貨，顯有隱瞞真實姓名
      而完全不讓對方知悉之意，自難謂被告無使人誤信其為「
      陳棕樺」而矇騙被害人用以對之訛詐之行為。
    2.至於仙凡公司雖曾支付部分貨款，然本件被告既以假冒「
      陳棕樺」名義訂貨而交付無法兌現之人頭客票施以詐欺行
      為，業如前述，縱有部分金額支付，仍無礙於被告詐欺行
      為之認定，故被告所辯尚非可採。
（七）強霸公司部分
    1.被告自稱「陳棕樺」，於88年9 月20日向強霸公司訂購彩
      色日曆1 批（1 萬2 千份），總價198 萬元，於同年11月
      10日交貨後，被告所交付之支票除兌現1 紙12萬元之支票
      外，其餘所交付之客票，屆期提示均遭退票等情，業據證
      人強霸公司負責人癸○○於偵查及本院審理中證述在卷（
      見96偵21383 卷第259 頁、本院97訴157 卷四第156 至16
      2 頁），並有支票及退票理由單影本、退票明細表附卷可
      稽（見90偵3669卷第9 至19頁）。而依證人癸○○之證述
      ：是與被告簽約的，第一次交付3 張支票，只有一張12萬
      元的支票兌現，其餘2 張客票都退票，但是換票後的客票
      也都是退票，都沒有兌現，一直換，共換了3 、4 次，都
      沒有兌現，當時被告跟伊說伊的貨款一定會付，但是要給
      被告時間，退票之後伊有去仙凡公司，但是他們都不理睬
      ，還被取笑，跳票的時候伊有與被告聯絡問為何客票會跳
      票，被告只說要再寄給伊，沒有回答為何會跳票，後來公
      司已找不到人了，伊是第一次跟被告有生意往來，伊到找
      不到被告人的時候，才知道陳棕樺就是被告，因為作生意
      這麼久了，沒有看過他們公司寄給伊的台灣省各地開的票
      各縣市都有退票情形，且伊收到票有跟支付的銀行照會過
      都沒有問題，但要兌現的前一星期，再照會一次都拒絕往
      來了（見97訴157 卷四第156 頁背面、第159 頁背面、第
      160 頁背面、第161 頁），可知被告於向強霸公司訂製日
      曆而於交貨後，明知所交付之客票已無法兌現，卻仍交付
      予強霸公司，事後並以換票及保證付款作為藉口拖延支付
      貨款，足見被告於交付客票之時並無支付上開貨款之真意
      。參以被告當時自稱為「陳棕樺」，對外並未以真名行事
      等情，此經證人癸○○證述如前，顯然有刻意隱瞞其真實
      姓名而不願讓人知悉之舉，自難謂被告無使人誤信其為虛
      捏之「陳棕樺」而施以詐術之意。準此，足認被告於向強
      霸公司訂製彩色日曆之初，已無支付費用之意，其具有不
      法所有之詐欺取財犯意，應堪認定。
    2.被告雖另辯稱：伊並沒有交付客票給強霸公司，由李順華
      負責云云。惟據證人癸○○之證述：拿取客票時是被告與
      伊約，聯絡不到時也有透過或侯雪娥或卓月雲等語（見96
      偵21383 卷第259 頁），可見交付客票之人並非李順華，
      而係被告本人；至被告因訂製日曆所交付之12萬元支票雖
      有兌現，然上開支票金額相較於未付之餘款186 萬元，所
      占金額比例甚低，被告既係以票換票之方式虛應付款而無
      付款之意，縱然該筆支票兌現，亦無從影響被告詐欺犯行
      之成立，並不足為被告有利之認定。
（八）大樹下廣播電台部分
    1.被告冒用「陳萬紫」名義，於89年3 月6 日與大樹下廣播
      電台簽訂廣告節目製作合約書，委託該電台在蘭陽電台及
      大樹下廣播電台、新營電台，為王將製藥系列藥品播出廣
      告，其所交付面額合計198 萬2 千元之支票及客票共5 紙
      ，屆期提示均遭退票或被列為拒絕往來等情，業經證人林
      港於偵查中指證在卷（見90他1151卷第29頁），復有「陳
      棕樺」名片、蘭陽廣播股份有限公司廣告節目製作合約書
      、支票及退票理由單影本附卷可稽（見90他1151卷第7 頁
      背面至15頁）。觀諸被告交付之上開支票及客票5 紙，均
      因存款不足或拒絕往來戶而退票，且參以證人陳萬紫並未
      同意被告以其名義在外簽約等情，足見被告顯係假冒「陳
      萬紫」名義與大樹下廣播電台簽訂製作廣播合約書，而隱
      瞞真實姓名而完全不讓簽約之對方知悉，此有上揭廣告節
      目製作合約書可參，自難謂被告無使人誤信其為「陳萬紫
      」而矇騙被害人用以對之訛詐之意。
    2.至被告雖辯稱：該電台係一次就預收3 至6 個月的支票，
      伊沒有用個人名義付支票給大樹下廣播電台，並提出仙凡
      公司付給該電台之87、88年間支票（見96偵21383 外放卷
      答辯狀二第10至18頁）云云。惟按詐欺罪之成立應依個案
      事實為斷，倘行為人與被害人間事前雖有一定之債權債務
      關係，然此僅堪憑為法院認定行為人主觀上是否具有詐欺
      犯意之基礎，要非徒以雙方事前具有金錢往來之情事，即
      可概認並無詐欺犯罪成立之可能。本件被告既以假冒「陳
      萬紫」名義簽約而交付無法兌現之票據施以詐欺行為，已
      如前述，縱之前於87、88年間與大樹下廣播電台即有業務
      之往來，仍無礙於被告詐欺行為之認定，被告所辯尚非可
      採。
（九）民眾日報部分
    1.被告自稱「陳棕樺」，於89年3 月28日至同年4 月14日，
      以電話聯絡委託民眾日報社特派記者寅○○刊登王將系列
      藥品之分類廣告，先交付台灣土地銀行烏日分行之客票1
      紙未獲兌現後，又於89年7 月20日交付發票人為陳文清、
      付款行中興銀行新莊分行之面額32萬5 千元之客票1 紙交
      換作為付款之用，然屆期提示亦遭退票等情，業據告訴人
      即證人寅○○於偵訊及本院審理中證述在卷（96偵2138 3
      卷第259 頁、本院97訴157 卷四第173 至174 頁），並有
      民眾日報社廣告委刊單、支票及退票理由單、換票證明附
      卷可稽（見90偵15683 卷第14至16頁）。而依證人寅○○
      之證述：當初跟伊接洽那個人自稱為「陳棕樺」，後來知
      道他本名是吳有林，沒碰過面，都是電話聯絡，他說是仙
      凡公司的負責人，要刊登廣告，伊要求碰面，他一直迴避
      ，因被告一直避不見面，且說週轉不靈、沒錢，說給伊支
      票，到時候會兌現，伊拿不到錢就只好拿客票等語（見96
      偵21383 卷第259 頁、本院97訴157 卷四第173 、174 頁
      ），可知實際與寅○○接洽聯絡刊登廣告之人確為被告，
      並非他人，參以被告交付上揭台灣土地銀行烏日分行之客
      票1 紙未獲兌現後，而於89年7 月20日交付發票人為陳文
      清之面額32萬5 千元之客票1 紙作為交換，經屆期提示仍
      因存款不足及拒絕往來戶而遭退票，有上開支票及退票理
      由單、換票證明在卷可佐，顯見被告並無支付刊登廣告費
      用之真意，再佐以被告當時自稱為「陳棕樺」，對外並未
      以真名行事，顯然有刻意隱瞞其真實姓名而不願讓人知悉
      之舉，自難謂被告無使人誤信其為「陳棕樺」而施以詐術
      之意。準此，足認被告於委託刊登廣告之初，已無支付費
      用之意，其具有不法所有之詐欺得利犯意，應堪認定。被
      告所辯該廣告是由李順華負責，與伊無關云云，自非可採
      。
    2.至於簽署上開89年7 月20日換票證明之仙凡公司代表雖為
      「李順華」，然李順華已於89年8 月3 日死亡（見90偵15
      683 卷第28頁），並無從查證是否確為其本人所簽，且被
      告既為實際與寅○○接洽聯絡刊登廣告之人，而為實行詐
      欺之行為人，縱事後換票者並非被告本人，亦不影響被告
      詐欺行為事實之認定，附此敘明。
（十）中華廣播公司及台灣廣播公司部分
      被告自稱「陳棕樺」，於89年4 月至6 月間，委託子○○
      在中華廣播公司及台灣廣播公司新竹廣播電台播出王將製
      藥系列之廣告，陸續交付客票4 紙用以支付廣播費用80萬
      9000元，屆期提示均遭退票等情，業經證人子○○於偵訊
      及本院審理中證述在卷（見96偵21383 卷第258 頁、本院
      97訴157 卷四第170 至172 頁），並有訂購廣告委託書、
      廣播廣告託播書、支票及理票理由單影本附卷可稽（見90
      他1274卷第5 至10頁）。而依證人子○○之證述：當時是
      仙凡公司主動找伊，所開的票剛開始有兌現小部分，後來
      就沒有了，退票金額共計80萬9 千元，因我們拿去請被告
      換票，換了又退，最少換了3 、4 次票，一直都退票，之
      後就一直拖延，避不見面，找不到人等語（見本院97訴15
      7 卷四第171 頁背面、第172 頁），參以上開支票均因存
      款不足及拒絕往來戶而遭退票，有上開支票及退票理由單
      在卷可佐，顯見被告係以票換票拖延付款，且被告並無支
      付廣播費用之意思，再佐以被告當時自稱為「陳棕樺」，
      對外並未以真名行事，顯然有刻意隱瞞其真實姓名而不願
      讓人知悉之舉，自難謂被告無使人誤信其為「陳棕樺」而
      施以詐術之意。準此，足認被告於託播廣播之初，已無支
      付費用之意，其具有不法所有之詐欺得利犯意，應堪認定
      。
    2.至被告雖辯稱：伊沒有見過子○○，並沒有支付客票給子
      ○○，是由李順華接洽支付云云。然此與證人子○○所證
      述：伊在仙凡公司有見過被告，且拿客票是被告跟伊約的
      等情（見本院97訴157 卷四第170 頁背面、96偵21383 卷
      第258 頁）不符，參以被告係以「陳棕樺」對外自稱，倘
      若證人子○○無與被告接洽廣播事宜，何以能得知被告係
      假冒「陳棕樺」之名義，足見被告所辯並非實在，不足採
      信。
（十一）綜上所述，被告前揭所辯各節，無非事後卸責之詞，不
        足採信。本件事證明確，被告所為上揭常業詐欺、行使
        偽造私文書及侵占之犯行，均堪認定，應依法論科。
四、新舊法比較：被告行為後，刑法於94年2 月2 日修正公布，
    於95年7 月1 日施行。按行為後法律有變更者，適用行為時
    之法律，但行為後之法律有利於行為人者，適用最有利於行
    為人之法律，現行刑法第2 條第1 項定有明文。茲就本案有
    關之新舊法比較部分，臚列如下：
（一）修正前刑法第340 條原規定：「以犯刑法第三百三十九條
      之罪為常業者，處一年以上七年以下有期徒刑，得併科五
      萬元以下罰金。」，修正後之刑法已刪除上開常業詐欺罪
      之條文規定，則被告多次詐欺行為，原則上即應就各次行
      為分別論罪科刑，惟刑法第339 條第1 項、第2 項之詐欺
      取財及詐欺得利罪，其法定刑均為5 年以下有期徒刑、拘
      役或科或併科1 千元以下罰金；如分論併罰，以法定最重
      本刑30年有期徒刑計算，其分論併罰之刑度將超過常業詐
      欺罪之最重本刑，故仍以適用修正前常業詐欺罪之規定處
      斷，對被告較為有利。
（二）刑法第33條第5 款修正後為：「主刑之種類：罰金新台幣
      1 千元以上，以百元計算之。」，惟比較被告行為時刑法
      第33條第5 款：「主刑之種類：罰金銀元1 元以上。」，
      就常業詐欺罪、侵占罪罰金刑之最低度，以適用舊法對於
      被告較有利。
（三）修正後刑法第55條關於牽連犯之規定業經刪除，故被告所
      犯上開行使偽造私文書及常業詐欺罪，修正後即應予分論
      併罰，比較新、舊法結果，適用被告行為時之法律即修正
      前刑法第55條之規定，自較有利於被告。又修正後刑法第
      56條之連續犯規定業經刪除，被告之數犯罪行為，於新法
      施行後，應予分論併罰，比較新、舊法結果，仍應適用較
      有利於被告之修正前連續犯規定。
（四）又被告行為時，刑法第51條第5 款規定「數罪併罰，分別
      宣告其罪之刑，依左列各款定其應執行者：五、宣告多數
      有期徒刑者，於各刑中之最長期以上，各刑合併之刑期以
      下，定其刑期。但不得逾20年。」，修正後同條款則規定
      ：「宣告多數有期徒刑者，於各刑中之最長期以上，各刑
      合併之刑期以下，定其刑期。但不得逾30年。」，經比較
      結果，可知修正後有關有期徒刑合併定其應執行刑之上限
      已提高至30年，自以修正前之規定較有利於被告。
（五）綜上法律修正前後之整體比較，揆諸前揭最高法院決議及
      修正後刑法第2 條第1 項之「從舊從輕」原則，適用94年
      2 月2 日修正後之刑罰法律，對被告並未較有利，自應適
      用修正前刑法之相關規定。
五、論罪科刑部分
（一）按刑法上所謂常業犯，指反覆以同種類行為為目的之社會
      活動之職業性犯罪而言，至於犯罪所得之多寡，是否恃此
      犯罪為唯一之謀生職業，則非所問，縱令兼有其他職業，
      仍無礙於該常業犯罪之成立（最高法院87年度台上字第51
      0 號判例參照）。查被告為仙凡公司之實際經營人，對外
      以總經理「陳棕樺」、「陳萬紫」自稱，明知仙凡公司之
      資金週轉不靈，已無付款能力，竟從事上述託播廣告、印
      刷藥品包裝盒、訂購物品等詐欺取財、詐欺得利之犯行，
      使不知情之業者均陷於錯誤而交付財物或為其廣告，依其
      實施犯罪之手段、時間、被害人數、及詐得之金額所示，
      顯屬反覆以同種類行為為目的之社會活動之職業性犯罪，
      而持以維生並以之為常業，自屬常業犯無疑。故核被告所
      為，係犯修正前刑法第340 條之常業詐欺罪、刑法第216
      條、第210 條之行使偽造私文書罪、刑法第335 條第1 項
      之侵占罪（即侵占大明製藥廠交給大仲公司之支票部分）
      。被告偽造「陳萬紫」署押之行為，為偽造私文書之部分
      行為；又其偽造私文書後復持以行使，偽造之低度行為已
      為行使偽造私文書之高度行為所吸收，均不另論罪。且被
      告所犯上開常業詐欺罪之犯行，既包含詐欺取財、詐欺得
      利之內容，僅從重論以常業詐欺取財罪名即可。公訴意旨
      認被告所犯為刑法第339 條第1 項之詐欺取財罪之連續犯
      ，依前所述，尚有未洽，惟其基本事實相同，本院爰依法
      變更起訴法條。被告先後多次行使偽造私文書之犯行，時
      間緊接，所犯係構成要件相同之罪名，顯係基於概括犯意
      反覆為之，應依修正前連續犯之規定論以一罪。另被告所
      犯連續行使偽造私文書之犯行與常業詐欺罪間，具有方法
      、目的之牽連關係，爰依修正前刑法第55條牽連犯之規定
      從一重之常業詐欺罪處斷。至於被告於89年3 月、5 月間
      雖曾假冒「陳萬紫」、「陳棕樺」名義詐騙被害人林延梯
      、陳深淵，經臺灣高等法院臺中分院以90年度上訴字第17
      30號判處有期徒刑10月，此有上開判決書附卷可參，然該
      案之詐欺犯行乃被告佯稱借錢週轉而對被害人施以詐術之
      詐騙行為，與本案前揭託播廣告、印刷藥品包裝盒或訂購
      物品等之常業詐欺犯行，犯罪手段及態樣明顯不同，罪名
      亦不相同，自顯難認被告係基於概括犯意而為，並無與該
      案成立連續犯之餘地，而非該案之判決效力所及，本院仍
      應自為判決，附此敘明。再者，被告所犯上開常業詐欺、
      侵占兩罪間，犯意各別，行為互殊，應分論併罰。爰審酌
      被告經營公司明知已無資力付款，竟交付無法兌現之人頭
      票據給他公司佯以付款，隱瞞實情而訛詐上開被害人，使
      被害人受騙上當而交付貨物或代為播出廣告，財物損失數
      額甚鉅，致被害人受有財產上之重大損失，惡性非輕，且
      被告犯後仍矢口否認犯行，迄今仍未賠償被害人所受損失
      ，犯後態度難認為良好，及參酌被告之犯罪動機、手段、
      素行、生活狀況等一切情狀，分別量處如主文所示之刑。
（二）又被告行為後，中華民國九十六年罪犯減刑條例於96年7
      月4 日公布、於96年7 月16日施行。本件被告之犯罪時間
      均係於96年4 月24日以前，且所犯上開侵占罪部分，經核
      並無不得減刑之情形，合於上開減刑條例第2 條第1 項第
      3 款之減刑條件，爰減其宣告刑2 分之1 ，並與所犯不得
      減刑之常業詐欺罪部分，定其應執行之刑。
（三）又被告於87年5 月13日合約書之立合約書人欄內偽造之「
      陳萬紫」署押1 枚（見90偵2552卷第10頁），及在蘭陽廣
      播股份有限公司廣告節目製作合約書之簽約人欄內偽造之
      「陳萬紫」署押1 枚（見90他1151卷第10頁），不問屬於
      犯人與否，均應依刑法第219 條規定併予宣告沒收。
貳、不另為無罪之諭知部分：
一、公訴意旨另以：(一)被告乙○○於88年8 月間，假冒陳棕樺名
    義與告訴人丑○○（原名楊丑○○）簽訂投資合約書，由丑
    ○○交付500 萬元之支票予被告乙○○作為保證金，而被告
    乙○○則以恆瑞企業有限公司5 張金額各為100 萬元之支票
    交予丑○○作為2 年內退還丑○○前開500 萬元之擔保，而
    屆期均未能兌現。88年10月間，被告乙○○又以仙凡公司、
    恆瑞公司需要資金周轉為由，持金額合計約2752萬元之支票
    90紙，向丑○○調借現金，詎前開支票到期均無法兌現，且
    被告乙○○交予丑○○之支票更是早已拒絕往來之支票。被
    告乙○○在前開支票跳票後，旋即避不見面。(二)被告於89年
    9 月間在台南機場，持己○○失竊已申報遺失之空白支票1
    紙面額15萬元向丑○○調現，致丑○○收取上開支票後，無
    法兌得票款。因認被告此部分另涉有刑法第216 條、第210
    條之行使偽造私文書罪、刑法第339 條第1 項之詐欺取財罪
    嫌云云。
二、按犯罪事實應依證據認定之，無證據不得認定犯罪事實，刑
    事訴訟法第154 條第2 項定有明文。且按告訴人之告訴，係
    以使被告受刑事訴追為目的，是其陳述是否與事實相符，仍
    應調查其他證據以資審認，最高法院52年台上字第1300號判
    例可資參照。末按刑法上詐欺罪之成立，要以加害者有不法
    取得財物之意思而實施詐欺行為，被害者因此行為，致表意
    有所錯誤而為財產上處分，受有損害，且加害者所用行為，
    堪認為詐術者，始足當之，此據最高法院19年上字第1699號
    、46年臺上字第260 號等判例闡釋甚明，從而行為人如非自
    始基於不法所有之意圖，以詐術使人交付財物，或交付財物
    者並無損害，或者所受損害，非由欺罔行為陷於錯誤所致，
    均不得遽以詐欺罪相繩。至於債務人未依債務本旨履行其債
    務或提出給付等情形，若非出於自始無意履行債務之詐欺犯
    意所致者，尚與刑法第339 第1 項詐欺罪之構成要件有間。
三、公訴人認被告涉犯前揭詐欺及行使偽造私文書罪嫌，無非係
    以告訴人丑○○之指訴、支票及退票理由單、證人己○○之
    供述、支票影本、遺失票據申報書等為依據。
四、經查：
（一）告訴人丑○○雖指訴被告於88年8 月間以「陳萬紫」（起
      訴書誤載為陳棕樺）名義與其簽訂投資合約書，向其佯稱
      交付500 萬元之支票作為承辦仙凡公司南部地區業務之保
      證金，而被告則以恆瑞公司5 張金額各為100 萬元之支票
      交予告訴人作為2 年內退還前開500 萬元之擔保，嗣於88
      年10月間，又以公司需週轉現金為由，持金額合計約2752
      萬元之支票90紙向其調借現金，致告訴人如數調現予被告
      後，詎前開支票到期均無法兌現，且被告交付之支票早已
      拒絕往來等情，並提出收款明細、投資合約書、支票明細
      、支票及退票理由單影本為證（見90他2080卷第8 至100
      頁）。惟依上開投資合約書所載：「茲由甲方丑○○投資
      乙方（仙凡公司）王將藥品資金500 萬元正，將享有下列
      之優惠：由乙方所提供之廣告藥品，將由甲方負責嘉雲
      南地區之業務，並應配合全省業務之營運。每期業務銷
      售金額，全省總額達伍仟萬元以上，甲方可獲得250 萬元
      之紅利，每超過壹仟萬元，即可加10萬元之紅利…總額達
      伍仟萬元以下，將可得150 萬元紅利。血路通、滋肺散
      部分，第一期業務全省總額達貳仟萬元以上，即可得150
      萬元之紅利，超過壹仟萬元可多加10萬元…。由甲方開
      具支票8 張，88年11月至89年4 月每張60萬元，89年5 月
      、6 月每張70萬元。由乙方開具支票於兩年內無息退還
      甲方之500 萬元，90年11月至91年3 月每張100 萬元。」
      （見90他2080卷第20頁），可知告訴人丑○○係同意負責
      行銷仙凡公司在雲嘉南等南部地區業務之藥品，並可從中
      賺取高額之紅利，參以告訴人於投資仙凡公司之後已成為
      仙凡公司之股東，股款為1 千4 百萬元，此有仙凡公司股
      東名簿在卷可參（見96偵21383 卷第83頁），足見告訴人
      丑○○不僅為仙凡公司之南部地區業務銷售代表，且入股
      仙凡公司而與其關係密切，則告訴人丑○○因此交付500
      萬元支票作為業務之保證金，既係基於投資賺取高額紅利
      及股東身份所為，能否謂係因被告之欺罔行為而陷於錯誤
      所致，顯非無疑，縱事後告訴人丑○○所交付之支票因故
      無法退還，並不代表即係被告施用詐術所致。至被告雖曾
      以「陳萬紫」名義與告訴人丑○○簽訂上開投資合約書，
      然告訴人既經由被告而投資仙凡公司及成為該公司之股東
      ，顯然對該公司係由被告負責經營之情事不難知悉，且參
      以告訴人前因持有被告所交付之支票向他人調現而與被告
      共同涉犯詐欺取財罪，經臺灣臺南地方法院以91年度上易
      字第1054號判決確定，有上開判決附卷可參，足認告訴人
      丑○○應未對被告之同一性造成誤認，因此尚難遽認被告
      有何偽造私文書之犯行。
（二）依告訴人丑○○於本院證稱：「（問：他拿支票給你週轉
      資金的時候，當時你就知道他的公司資金週轉有問題了嗎
      ？）有問題，但是還不至於通通都是沒有了，因為如果是
      我幫他兌現的錢，他如果拿去經營的話，還是可以營運下
      去；他拿給我幫他調現的支票，他說這是從北部的客戶那
      邊收到的支票，他說一定會兌現，要我去跟南部的朋友跟
      客戶嚴信慧（信慧西藥房）、嚴信慧的朋友二個人調，總
      共想要調2700多萬元，另外還有向其他的人調借，總共算
      起來差不多要3 、4 千萬元。」「我當初也是希望公司能
      夠作，我也有跟客戶收錢了，公司如果沒有在營運的話，
      沒有辦法付藥品給人家，我還是希望可以作下去，把藥品
      給客戶賣，可以再去回收過來、調款都可以。」（見本院
      98訴緝222 卷三第4 頁背面、第5 頁）。可知被告係因公
      司資金週轉出現問題，故委請告訴人丑○○持票去向他人
      調借現金，並非直接向告訴人丑○○調借現金；而告訴人
      丑○○既有投資仙凡公司及擔任該公司之股東，依其所述
      ，已預見仙凡公司之財務出現問題，為使公司能繼續營運
      下去，故答應被告持票向他人調借現金週轉之要求，而代
      公司向他人調借資金之所為，實難認係因被告之施用詐術
      行為所致，縱被告所交付調現之支票到期無法兌現，亦不
      得遽以詐欺罪相繩。
（三）告訴人於89年9 月間在台南機場，取得被告託人交付而向
      鄭鍾淇調借現金之面額15萬元支票（無受款人之記載），
      係己○○於同年7 月所失竊已申報遺失之空白支票，此經
      證人己○○、鄭鍾淇分別於偵查中證述在卷（見士檢90偵
      4700卷第24、28頁、第132 頁背面），並有該支票及退票
      理由單影本、遺失票據申請書、臺北縣政府警察局汐止分
      局書函（見上開卷第53至55頁）。惟被告否認有交付告訴
      人丑○○上開申報遺失之支票請其調現，而依告訴人丑○○於本院之證述：是被告仙凡公司之經理卯○○說是被告
      請其拿給伊要伊幫忙調現云云（見本院98訴緝222 卷三第
      8 頁背面、第9 頁），然據證人卯○○於本院證述：伊以
      前在被告公司當業務經理的時候，他們有時候說，跟天
      廣告什麼東西，被告會請伊拿支票過去，但這些支票從哪
      裡來的，及這張15萬元之支票伊都沒有什麼印象等語（見
      本院98訴緝222 卷三第33頁），核與告訴人丑○○所述不
      符，已難認為告訴人丑○○指述被告有請卯○○轉交上開
      支票調現乙情為真；況且縱使證人卯○○有代為轉交上開
      支票給告訴人丑○○，惟證人卯○○既稱：伊不知道這張
      支票有被人家申報遺失，這張支票伊沒有任何印象等語（
      見本院98訴緝222 卷三第33頁背面），參以上開支票亦無
      被告之背書（見士檢90偵4700卷第53頁），則被告對於該
      支票是否為他人申請遺失之票據是否知情，顯乏積極證據
      可資證明，自無從推論被告係明知該支票遺失卻仍委請告
      訴人丑○○持之調現而有欺詐之犯行。
（四）此外，依卷內復查無其他積極證據足以證明被告有上揭公
      訴意旨之詐欺及行使偽造私文書之犯行，此部分犯罪嫌疑
      不足，惟因檢察官認此部分之行為與被告前揭論罪科刑之
      常業詐欺取財部分，有修正前連續犯之裁判上一罪之關係
      ，自無庸為無罪之諭知。
據上論斷，依刑事訴訟法第299 條第1 項前段、第300 條，刑法
第2 條第1 項前段，修正前刑法第340 條、第55條、第56條、第
51條第5 款，刑法第210 條、第216 條、第335 條第1 項、第21
9 條，刑法施行法第1 條之1 第1 項、第2 項前段，中華民國九
十六年罪犯減刑條例第2 條第1 項第3 款、第7 條、第11條，判
決如主文。
本案經檢察官呂俊儒到庭執行職務。
中    華    民    國    99    年    8     月    19    日
                    刑事第十九庭審判長法  官  林婷立
                                      法  官  施添寶
                                      法  官  吳俊龍
上正本證明與原本無異。
如不服本判決應於收受送達後10日內向本院提出上訴書狀，並應
敘述具體理由；如未敘述上訴理由者，應於上訴期間屆滿後20日
內向本院補提理由書（均須按他造當事人之人數附繕本）「切勿
逕送上級法院」。
                                      書記官  劉俊源
中    華    民    國    99    年    8     月    19    日
附錄本案論罪科刑法條：
修正前刑法第340條
以犯前條之罪為常業者，處1 年以上7 年以下有期徒刑，得併科
5,000元以下罰金。
刑法第210條
偽造、變造私文書，足以生損害於公眾或他人者，處5 年以下有
期徒刑。
刑法第216條
行使第210 條至第215 條之文書者，依偽造、變造文書或登載不
實事項或使登載不實事項之規定處斷。
刑法第335條
意圖為自己或第三人不法之所有，而侵占自己持有他人之物者，
處5 年以下有期徒刑、拘役或科或併科1 千元以下罰金。
前項之未遂犯罰之。

司法院資訊處製作；財團法人民間司法改革基金會備份。
